臺灣高等法院臺南分院刑事裁定
110年度毒抗字第664號
抗  告  人
即  被  告  嚴承澤



上列抗告人因聲請強制戒治案件，不服臺灣臺南地方法院中華民
國110年8月3日裁定(110年度毒聲字第761號)，提起抗告，本院
裁定如下：
    主  文
抗告駁回。
    理  由
一、本件抗告意旨略以：
　㈠依修正後現行毒品危害防制條例第20條第3項規定，如本次再
    犯距最近1次觀察、勒戒或強制戒治執行完畢釋放，已逾3年
    者，即應再令觀察、勒戒，不因其間有無另犯第10條之罪經
    起訴、判刑或執行而受影響，此為最高法院多數意見。
　㈡法務部修正頒布之有無繼續施用毒品傾向之評估標準，係評
    估受觀察勒戒者是否有繼續施用毒品之傾向，以之作為受觀
    察勒戒者是否有施以強制戒治之必要。但該評估標準將「前
    案紀錄及有毒品犯罪相關司法紀錄」列入評估項目，已違背
    上開最高法院見解之真意。上開最高法院見解雖是針對施用
    毒品者於前案經觀察勒戒執行3年內再犯，或逾3年再犯是否
    予以刑罰或再令為觀察勒戒所為之意見，但其真意不失「初
    犯之規定」，且本次毒品危害防制條例之修正，既採寬厚政
    策，是於受觀察勒戒者是否有繼續施用毒品傾向之評估時，
    不應將「前案紀錄及有毒品犯罪相關司法紀錄」列入評估項
    目，始符合上開最高法院見解之真意。
　㈢依行政程序法第4條「行政行為應受法律及一般法律原則之拘
    束」規定，該「評估標準紀錄表及評估標準評分說明手冊」
    ，係屬行政命令，仍需受法律及一般法律原則所拘束，則該
    評估標準仍將受觀察勒戒者之前科紀錄及有毒品犯罪相關司
    法紀錄作為評估項目，違反上開最高法院就「初犯」之見解
    ，且違反行政程序第4條之規定。
　㈣原裁定未有「有無繼續施用毒品傾向評估標準紀錄表」及相
    關評估標準評分說明。且抗告人前次觀察勒戒及本次勒戒相
    隔10餘年，期間內數次在監服刑，其服刑期間未曾再施用毒
    品，亦曾尋求醫院以美沙冬替代療法戒毒，未持續施用毒品
    。則本件評估竟認有持續施用毒品予以計分，已違實情；復
    未使抗告人能針對評估紀錄表有疑義部分提出異議，顯已置
    抗告人於司法保護自我權益之劣勢，違背憲法第16條人民訴
    訟權之保護。為此抗告，請求撤銷原裁定云云。
二、按觀察、勒戒後，檢察官或少年法院（地方法院少年法庭）
    依據勒戒處所之陳報，認受觀察、勒戒人無繼續施用毒品傾
    向者，應即釋放，並為不起訴之處分或不付審理之裁定；認
    受觀察、勒戒人有繼續施用毒品傾向者，檢察官應聲請法院
    裁定或由少年法院（地方法院少年法庭）裁定令入戒治處所
    強制戒治，其期間為6個月以上，至無繼續強制戒治之必要
    為止，但最長不得逾1年，毒品危害防制條例第20條第2項定
    有明文。又有無繼續施用毒品傾向的評估標準，並非完全以
    受勒戒人勒戒後的結果為準，勒戒前的各種情況，仍應作為
    評估的依據。依勒戒處所評分說明手冊規定，是以前科紀錄
    與行為表現、臨床評估、社會穩定度3項合併計算分數，每
    一大項皆有靜態因子與動態因子。先以靜態因子分數評分，
    靜態因子分數總分在60分（含）以上為「有繼續施用毒品傾
    向」：60分以下，與動態因子分數相加，如果總分在60分（
    含）以上，為「有繼續施用毒品傾向」。是以，刑事被告有
    無「繼續施用毒品傾向」，係依具體個案的臨床實務及相關
    事證等情綜合判定，有其相當的專業依據及標準，且涉及專
    門醫學；另衡酌強制戒治的目的，是為協助施用毒品者戒斷
    毒品的心癮及身癮，所為的一種保安處分類型，該評估標準
    是適用於每一位受觀察、勒戒處分之人，具一致性、普遍性
    、客觀性，並加以綜合判斷的結果，倘其評估由形式上觀察
    ，無擅斷或濫權等明顯不當的情事，法院自應予以尊重。
三、經查：
　㈠抗告人因施用第一、二級毒品案件，於執行觀察、勒戒期間
    ，經法務部○○○○○○○○附設勒戒處所（下稱臺南勒戒所）評分
    結果，總分合計為71分（靜態因子共計64分、動態因子共計
    7分），經評定為「有繼續施用毒品傾向」乙情，有臺南看
    守所110年7月28日南所衛字第11000065490號函附之有無繼
    續施用毒品傾向證明書、有無繼續施用毒品傾向評估標準紀
    錄表附卷可稽。再依有無繼續施用毒品傾向評估標準紀錄表
    「前科紀錄與行為表現」欄之記載，該項之評分因子除毒品
    犯罪相關司法紀錄（10筆）外，另有首次毒品犯罪年齡（31
    歲以上）、其他犯罪相關紀錄（有）、入所時尿液毒品檢驗
    （多種毒品反應）、所內行為表現（持續於所內抽菸）等項
    ，復有臨床評估項目（有海洛因、安非他命多重毒品濫用、
    有菸、酒等合法物質濫用，使用方式為注射使用、使用年數
    超過一年、無精神疾病共病（含反社會人格）、臨床綜合評
    估偏重）、社會穩定度（含全職工作、家人無藥物濫用、入
    所後有家人訪視1次、出所後與家人同住）等評估項目，非
    單以抗告人之前科紀錄作為是否有繼續施用毒品傾向之評分
    標準。且上開判定結果既是依主管機關訂頒之評估基準進行
    ，在客觀上並無逾越裁量標準，該判定結果是由專業醫師依
    前開評估基準所為之專業判斷，是臺南看守所判定抗告人有
    繼續施用毒品之傾向，並非無據。
　㈡至抗告人所指最高法院之見解，係針對施用毒品者本次施用
    毒品，距前次觀察勒戒或強制戒治執行完畢已逾3年，是否
    因其間另犯第10條之罪經起訴、判刑或執行，而應予刑事處
    罰，或再令入勒戒處所觀察、勒戒所為釋示（即最高法院10
    9年度台上大字第3826號裁定意旨參照），與本件抗告人有
    無繼續施用毒品傾向之評估項目，是否應將「前案紀錄及有
    毒品犯罪相關司法紀錄」項目列入無涉，亦非屬行政程序法
    第4條規定之「一般法律原則」，自無比附援引最高法院上
    開裁定意旨，而認將抗告人之「前案紀錄及有毒品犯罪相關
    司法紀錄」列入評估項目有違法或濫權之情事。抗告意旨㈡
    、㈢所指，顯係誤會最高法院上開裁定意旨之真意，及對行
    政程序法第4條之錯誤解讀，均無可採。
　㈢又該評估標準既有上開多項評估項目，係依具體個案之臨床
    實務及相關事證等情綜合判定，有其相當之專業依據及標準
    ，且涉及專門醫學，縱認抗告人前次觀察勒戒及本次勒戒已
    相隔10餘年，期間數次在監服刑，前曾尋求醫院以美沙冬替
    代療法戒毒，亦難認依該評估標準判定抗告人有繼續施用毒
    品傾向有何違法或不當之處。況抗告人本次施用第一、二級
    毒品，原經檢察官為附命完成戒癮治療之緩起訴處分，抗告
    人未能完成戒癮治療，且於治療期間無故未依規定回診，而
    經檢察官撤銷緩起訴處分一節，又有相關卷證資料可按，可
    見附命完成戒癮治療，已無法戒絕抗告人施用毒品之惡習。
    另抗告人在監服刑，自無法於服刑期間施用毒品，抗告意旨
    所指服刑期間未曾再施用毒品云云，自屬當然，難據認該評
    估標準不當，而認抗告人無繼續施用毒品之傾向。
　㈣裁定與判決不同，除有特別規定法院一定要開庭訊問被告外
    （例如刑事訴訟法第10章與被告羈押相關之裁定），如果法
    院綜合卷內卷證資料已足以形成確信做成裁定，即不需經當
    事人言詞陳述；且毒品危害防制條例並未明定法院須經開庭
    審理程序，始得為觀察、勒戒或強制戒治裁定，準此，原審
    未傳喚抗告人到庭陳述意見，逕依本案相關卷證資料，裁定
    抗告人令入戒治處所施以強制戒治，亦無違反正當程序之處
    ，抗告意旨㈣所指亦無可採。
四、綜上所述，抗告人經執行觀察、勒戒後仍有繼續施用毒品之
    傾向，應送戒治處所施以強制戒治。抗告意旨指摘原裁定不
    當，應為有利抗告人之裁定云云，並無可採，其抗告為無理
    由，應予駁回。
據上論結，應依刑事訴訟法第412條，裁定如主文。
中　　華　　民　　國　　110 　年　　8 　　月　　31　　日
                  刑事第二庭    審判長法  官  陳珍如
                                      法  官  陳弘能
                                      法  官  黃裕堯 
以上正本證明與原本無異。
不得再抗告。
　　　　　　　　　　　　　　　　　　　書記官  黃雅雲
中　　華　　民　　國　　110 　年　　8 　　月　　31　　日